ACORDAO-COMPLETO-2513642

ACÓRDÃO 17192/2021 ATA 35/2021 - SEGUNDA CÂMARA

VISTOS, relatados e discutidos estes autos de pedido de reexame interposto pela Administração do Senado Federal contra o Acórdão 6272/2021-TCU-Segunda Câmara, relator Ministro Augusto Nardes, que julgou ilegal o ato de aposentadoria da servidora Ciromar Santos Amaral.
ACORDAM os Ministros do Tribunal de Contas da União, reunidos em sessão da Segunda Câmara, com base no art. 48 da Lei 8.443/1992, c/c o art. 286 do Regimento Interno, e diante das razões expostas pelo Relator, em
9.1. conhecer do pedido de reexame interposto, e, no mérito, dar-lhe provimento parcial, de modo a suprimir a menção à parcela compensatória no item 9.3.1 do Acórdão 6272/2021-TCU-Segunda Câmara, passando o comando a ter a seguinte redação:
"9.3.1. suspenda o pagamento da vantagem de opção que trata o art. 2º da Lei 8.911/1994;"
9.2. suprimir o item 9.4 do Acórdão 6272/2021-TCU-Segunda Câmara;
9.3. manter inalterados os demais comandos da decisão recorrida;
9.4. informar ao recorrente e demais interessados do presente acórdão, destacando que o relatório e o voto que o fundamentam podem ser acessados por meio do endereço eletrônico www.tcu.gov.br/acordaos;

Pedido de reexame interposto por Senado Federal contra  o Acórdão 6272/2021TCU2ª Câmara (peça 8), que apreciou pela ilegalidade o ato de aposentadoria da Sra. Ciromar Santos Amaral.

Segunda Câmara

Senado Federal.

3. Interessados/Responsáveis/Recorrentes:
3.1. Interessados: Ciromar Santos Amaral (XXX.848.071-XX).
3.2. Recorrente: Senado Federal.

13.1. Ministros presentes: Bruno Dantas (Presidente), Augusto Nardes, Aroldo Cedraz e Raimundo Carreiro (Relator).
13.2. Ministros-Substitutos presentes: Marcos Bemquerer Costa e André Luís de Carvalho.

RAIMUNDO CARREIRO

Ministro Augusto Nardes.

Trata-se de pedido de reexame interposto pela Administração do Senado Federal contra o Acórdão 6272/2021-TCU-Segunda Câmara, relator Ministro Augusto Nardes (peça 8) , que julgou ilegal o ato de aposentadoria da servidora Ciromar Santos Amaral, em razão do percebimento indevido da chamada parcela "opção" de que trata o art. 2º da Lei 8.911/1994 e da concessão irregular da vantagem de quintos/décimos.
2.	Transcrevo a seguir, com ajustes de forma, nos termos do art. 1º, § 3º, inciso I, da Lei nº 8.443/92, a instrução lavrada no âmbito da Secretaria de Recursos (peça 28) , cuja proposta de encaminhamento foi endossada pela direção da unidade (peça 29) e que obteve parecer convergente do Ministério Público junto ao TCU (peça 30) , na pessoa do Procurador Rodrigo Medeiros de Lima.
"INTRODUÇÃO	
1.	Trata-se de pedido de reexame interposto pelo Senado Federal (peças 16-19) contra o Acórdão 6272/2021-TCU-Segunda Câmara (peça 8) , que apreciou pela ilegalidade o ato de aposentadoria da Sra. Ciromar Santos Amaral.
1.1.	A deliberação recorrida apresenta o seguinte teor:
VISTOS, relatados e discutidos estes autos de processo de aposentadoria de ex-servidora do Senado Federal,
ACORDAM os Ministros do Tribunal de Contas da União, reunidos em sessão da Segunda Câmara, diante das razões expostas pelo relator e com fundamento na Constituição Federal, art. 71, III e IX e na Lei 8.443/1992, arts. 1º, V, e 39, II, em:
	9.1. considerar ilegal a presente concessão e negar registro ao respectivo ato;
9.2. dispensar a devolução dos valores indevidamente recebidos de boa-fé pela interessada, nos termos do Enunciado 106 da Súmula de Jurisprudência deste Tribunal;
9.3. determinar ao Senado Federal que adote as seguintes providências, sob pena de responsabilidade solidária da autoridade administrativa omissa:
9.3.1. suspenda o pagamento da Parcela Compensatória (oriunda de quintos/décimos incorporados da função de Analista Legislativo) e o pagamento da vantagem de opção que trata o art. 2º da Lei 8.911/1994;
9.3.2. emita novo ato de aposentadoria escoimado das irregularidades apontadas, submetendo-o a este Tribunal no prazo de trinta dias, pelo sistema e-Pessoal;
9.3.4. comunique à interessada a deliberação deste Tribunal e a alerte de que o efeito suspensivo proveniente da eventual interposição de recursos, junto ao TCU, não a eximirá da devolução dos valores indevidamente recebidos após a notificação;
9.4. ordenar à Sefip que monitore o cumprimento desta deliberação e, no caso de descumprimento, instaure, em trinta dias, em processo autônomo, Tomada de Contas Especial visando apurar os valores indevidamente pagos, assim como responsabilização de todos os agentes públicos que assinaram o processo administrativo que culminou na incorporação de quintos, sem que haja a absorção integral da parcela compensatória determinada pelo Acórdão 2602/2013-TCU-Plenário;
9.5. dar ciência desta deliberação à interessada e ao Senado Federal.
 (destacamos e sublinhamos) 
HISTÓRICO
2.	O Tribunal considerou ilegal e negou registro ao de ato de aposentadoria da Sra. Ciromar Santos Amaral por conter a parcela denominada "opção" e em razão da incorporação de parcelas de quintos após 8/4/1998. 
2.1.	Ademais, constatou-se o seguinte, conforme excerto do voto condutor da deliberação recorrida:
9. Ocorre que no ato ora em análise, além do pagamento de parcela compensatória, oriunda de quintos incorporados em razão da função de Analista Legislativo - FC-7 exercida após o dia 8/4/1998, há outra irregularidade. Conforme exposto pela unidade técnica, a interessada está percebendo, a título de quintos/décimos, mais que 10/10 (dez décimos) ou 5/5 (cinco quintos) , situação vedada pelo art. 3º da Lei 8.911/1994.10. Ou seja, o Gestor de Pessoal acresceu novas parcelas de quintos, sem a devida absorção integral dos quintos incorporados em razão da função de Analista Legislativo, que foi transformada em parcela compensatória. 
2.2.	Inconformado, o Senado Federal interpôs o presente pedido de reexame, que se fundamenta nas alegações que, adiante, passar-se-á a relatar.
Da vantagem "opção"
2.3.	Sobre o instituto da "opção", o Excelentíssimo Senhor Ministro Benjamin Zymler, por ocasião da apreciação do TC Processo 027.914/2013-5 (Acórdão 2988/2018-TCU-Plenário, Sessão de 12/12/2018) , elaborou, em seu voto revisor, cujas razões foram integralmente acolhidas pela relatora, Excelentíssima Senhora Ministra Ana Arraes, didático e esclarecedor histórico, o qual será apresentado abaixo, com alguns ajustes de forma, supressões e adições
2.4.	Em síntese, a vantagem conhecida como "opção" constituía uma fração variável, conforme definido em lei, da remuneração do cargo em comissão/função de confiança.
2.5. 	Era um direito conferido ao servidor ocupante de cargo efetivo, que assumia cargo em comissão ou função de confiança, de continuar a ser remunerado com base em seu cargo efetivo, mas com acréscimo decorrente do exercício do novo cargo/função. 
2.6.	A vantagem tinha por objetivo conferir estímulo financeiro para que o servidor efetivo ocupasse cargo em comissão cuja remuneração fosse inferior à do cargo efetivo. 
2.7.	Aparentemente, o primeiro normativo que tratou da matéria foi a Lei 4.345/1964, que assim dispôs (grifei) :
Art. 1º As tabelas de vencimentos dos cargos efetivos e em comissão, referidas no art.1º da Lei nº 4.242, de 17 de julho de 1963, ficam substituídas pelas seguintes:    
.................................................................................................................................................
 § 2º Ao funcionário nomeado para o exercício de cargo em comissão é facultado optar pelo vencimento do símbolo, previsto na tabela b constante dêste artigo, ou pela percepção do vencimento e demais vantagens de seu cargo efetivo acrescido de gratificação fixa, correspondente a 20% (vinte por cento) do valor do símbolo do cargo em comissão respectivo.
2.7. 	Igual disciplina foi mantida pelo Decreto-Lei 1.445/1976 (que tratava da remuneração dos servidores civis do Poder Executivo, dentre outros) . Segundo o art. 3º, a vantagem correspondia a 20% do vencimento do Grupo Direção e Assessoramento Superiores (DAS) . 
2.8.	A legislação foi sendo alterada ao longo do tempo, de modo que não só o percentual foi alterado como também foram acrescidas outras vantagens/gratificações ao "optante" pela remuneração do cargo efetivo.
2.9.	O Decreto-Lei 2.270/1985, por exemplo, permitiu a inclusão da vantagem "representação mensal" no cálculo da vantagem "opção". O Decreto-Lei 2.365/1987 (art. 10) elevou o percentual para 50% e a Lei 7.706/1988 (art. 4º) , para 55%. 
2.10.	A Lei 8.538/1992 alterou a composição da parcela "opção", que foi acrescida de 55% da gratificação GADF (Gratificação de Atividade por Desempenho de Função) , criada pela Lei Delegada 13/1992. 
2.11.	Assim, quando da edição da Lei 8.538/1992, a "opção" passou a ser: 55% do vencimento do DAS + 55% da GADF + representação mensal.
2.12.	A Lei 8.911/1994 disciplinou o cálculo da opção para os servidores do Poder Executivo, além de tratar do instituto da incorporação de "quintos", previsto no art. 62 da Lei 8.112/1990. À guisa de clareza, transcrevo o citado dispositivo:
Lei 8.911/1994
"Art. 2º É facultado ao servidor investido em cargo em comissão ou função de direção, chefia e assessoramento, previstos nesta Lei, optar pela remuneração correspondente ao vencimento de seu cargo efetivo, acrescido de cinqüenta e cinco por cento do vencimento fixado para o cargo em comissão, ou das funções de direção, chefia e assessoramento e da gratificação de atividade pelo desempenho de função, e mais a representação mensal.
Parágrafo único. O servidor investido em função gratificada (FG) ou de representação (GR) , ou assemelhadas, constantes do Anexo desta Lei, perceberá o valor do vencimento do cargo efetivo, acrescido da remuneração da função para a qual foi designado."
2.13.	A remuneração dos cargos em comissão prevista na Lei 8.911/1994 e que servia de base de cálculo para a vantagem "opção" continuou a ser composta de vencimento básico, GADF e representação mensal.
2.14.	As alterações no cálculo da vantagem "opção" continuaram ao longo do tempo. Cito, por exemplo, a Lei 9.030/1995, que estabeleceu que a vantagem equivaleria a 25% da remuneração total do cargo ou função, para os DAS 4 a 6 (art. 2º) , que passou a ser paga em rubrica única (sem GADF ou representação mensal) . Também previu o pagamento de uma parcela variável, equivalente à diferença entre a remuneração efetiva e a remuneração do cargo em comissão.
2.15.	Já a Lei 11.526/2007, alterada pela Lei 12.094/2009, fixou a "opção" como 60% da remuneração do cargo em comissão.
2.16.	No âmbito do Poder Judiciário, a Lei 9.421/1996 estabeleceu que a "opção" equivaleria a 70% do vencimento básico da função de confiança.
2.17.	Importante registrar que algumas funções - geralmente as de menor valor e ocupadas exclusivamente pelos servidores efetivos - são pagas em valor integral, juntamente com a remuneração do cargo efetivo. 
2.18.	São as chamadas funções gratificadas ou funções de representação (vide parágrafo único do art. 2º da Lei 8.911/1994) . Diversamente dos cargos em comissão, que exigem o afastamento do servidor de seu cargo efetivo, as funções gratificadas não constituem cargo à parte. São apenas gratificações pagas aos servidores efetivos em razão da assunção de maiores responsabilidades.
2.19.	Nesses casos, o servidor não recebe a "opção" - já que não tem entre o que optar -, mas, sim, o valor da função gratificada, juntamente com a remuneração de seu cargo efetivo.
2.20.	As vantagens decorrentes do exercício de cargo em comissão/função de confiança e função gratificada são de natureza pro labore faciendo, assim como adicionais pagos em razão das condições específicas de trabalho (insalubridade, trabalho noturno etc.) . Ou seja, são de natureza transitória, uma vez que o servidor somente a elas faz jus quando no exercício do cargo ou função. 
2.21.	Uma vez que a aposentadoria ocorre no cargo efetivo e os proventos guardam relação com esse cargo, não há como imaginar que vantagens associadas ao cargo em comissão possam compor os proventos de aposentadoria, salvo autorização legal. Isso em virtude do princípio da legalidade. De fato, não se pode relegar ao oblívio a lição de Hely Lopes Meirelles:
Na Administração Pública não há liberdade nem vontade pessoal. Enquanto na administração particular é lícito fazer tudo que a lei não proíbe, na Administração Pública só é permitido fazer o que a lei autoriza. A lei para o particular significa "pode fazer assim"; para o administrador público significa "deve fazer assim" (in Direito Administrativo Brasileiro, 33ª ed., São Paulo: Malheiros Editores, 2007, p. 87-88) .
2.22.	A Lei 8.112/1990 disciplinou a matéria nos seguintes termos:
Art. 193. O servidor que tiver exercido função de direção, chefia, assessoramento, assistência ou cargo em comissão, por período de 5 (cinco) anos consecutivos, ou 10 (dez) anos interpolados, poderá aposentar-se com a gratificação da função ou remuneração do cargo em comissão, de maior valor, desde que exercido por um período mínimo de 2 (dois) anos.                    § 1° Quando o exercício da função ou cargo em comissão de maior valor não corresponder ao período de 2 (dois) anos, será incorporada a gratificação ou remuneração da função ou cargo em comissão imediatamente inferior dentre os exercidos.                   § 2° A aplicação do disposto neste artigo exclui as vantagens previstas no art. 192, bem como a incorporação de que trata o art. 62, ressalvado o direito de opção  (grifos acrescidos) .
2.23.	É sobremodo importante ressaltar que o direito de opção, que consta no § 2º supra, diz respeito à opção entre as vantagens dos quintos, da prevista no art. 193 e do art. 192 - e não à parcela vulgarmente chamada de "opção".      
2.24.	A composição dos proventos deferidos ao servidor que optava por se aposentar na forma do caput dependia do tipo de cargo ou função ocupada.
2.25.	Se ex-ocupante de cargo em comissão, os proventos equivaleriam à remuneração desse cargo. Se ocupante de função gratificada, que é vinculada ao exercício de cargo efetivo, os proventos do servidor seriam compostos pela remuneração do cargo efetivo acrescida da gratificação de função. Isso porque, no último caso, não se trata de um cargo autônomo, com estrutura remuneratória própria, mas de uma mera gratificação paga ao servidor efetivo.
2.26.	Veja-se que esse dispositivo legal não mencionava expressamente a possibilidade de deferir ao inativo, que preencheu seus requisitos, a parcela da retribuição dos cargos em comissão/função de confiança, conhecida como "opção", nada obstante ressalve, em seu §2º, o "direito de opção".
2.27.	O § 2º do art. 193 da Lei 8.112/1990 apenas autorizava que o servidor optasse por se aposentar na forma do caput ou carreasse para os proventos de aposentadoria (calculados com base na remuneração do cargo efetivo) as vantagens previstas nos arts. 62 e 192 da Lei 8.112/1990. 
2.28.	Nessa ordem de ideias, poder-se-ia argumentar que não existe amparo legal para o pagamento da "opção" para os inativos, uma vez que a Lei 8.112/1990 não menciona expressamente essa possibilidade. 
2.29.	Contudo, seria também possível extrair diretamente do caput, mediante interpretação extensiva, a autorização para o pagamento da parcela "opção" ao inativo. Se o dispositivo conferia ao ex-ocupante de cargo em comissão o direito de ter seus proventos calculados com base na remuneração desse cargo, não seria desarrazoado conferir a esse servidor o direito de acrescer a seus proventos de cargo efetivo a parcela "opção". Desse modo, estar-se-ia conferindo ao ex-ocupante do cargo em comissão tratamento semelhante ao do servidor investido em função gratificada. 
2.30.	Isso porque, em muitos casos, a remuneração do cargo em comissão era inferior à do cargo efetivo. Consequentemente, muitos desses servidores não se beneficiariam do art. 193 da Lei 8.112/1990, ao contrário daqueles que ocuparam função gratificada.
2.31.	Todavia, essa interpretação não se coaduna com o pagamento de "quintos", dada a vedação contida no § 2º do art. 193 da Lei 8.112/1990.
2.32.	A razão da vedação de acumulação das vantagens era claramente evitar o bis in idem nos proventos de inatividade, haja vista que a finalidade do pagamento das vantagens era uma só: assegurar estabilidade financeira na inatividade ao servidor que assumiu maiores responsabilidades quando na atividade. 
2.33.	Não invalida esse raciocínio o fato de que era possível pagar, na atividade, a vantagem dos "quintos" cumulativamente com a gratificação de função ou com a "opção". Isso é uma distorção do instituto dos "quintos", pois, em vez de assegurar a estabilidade financeira àquele que se afastasse do cargo ou função, acabava por elevar a remuneração do cargo efetivo ainda quando no exercício do cargo em comissão ou função. Entretanto, isso era prevista em lei, o que não ocorre no caso da inatividade.
2.34.	Quando o servidor é necessariamente remunerado com base no cargo efetivo e recebe uma gratificação fixada em lei, deve-se observar a vedação de pagamento cumulativo da gratificação de função com as vantagens previstas nos arts. 62 ("quintos"/"décimos") e 192 da Lei 8.112/1990.  Nesse sentido, cito, dentre inúmeros outros, a Decisão 47/2001-Plenário (rel. Ministro Benjamin Zymler) e os Acórdão 645/2003-TCU-Plenário (rel. Ministro Walton Alencar Rodrigues) e 814/2005-1ª Câmara (relator Ministro Marcos Vilaça) , proferido em processo de inspeção.
2.35.	Apesar de não haver expressa previsão legal, a jurisprudência de mais de trinta anos vem aceitando a inclusão da parcela "opção" (pagamento de uma fração da remuneração do cargo em comissão ao servidor que opta pela remuneração do cargo efetivo) nos proventos do inativo que implementou os requisitos do art.180 da Lei 1.711/1952 ou do art. 193 da Lei 8.112/1990. Nada obstante, não é possível o pagamento da parcela "opção" - quando prevista em lei - com a vantagem dos "quintos", ex vi do disposto no § 2º do art. 193 da Lei 8.112/1990.
2.36.	Mas não é só: a EC 20/1998 impõe que os proventos da inatividade sejam calculados com base na remuneração do cargo efetivo e que não a superem no momento da concessão da aposentadoria. Assim, todos os servidores que não implementaram as condições para a aposentação até 15/12/1998 (véspera da vigência da EC 20/1998) não fazem jus à percepção de FC ou da parcela "opção" (se existente na estrutura remuneratória) nos proventos de aposentadoria.
2.37.	Ademais, a aposentadoria deve observar as regras vigentes no momento da implementação de todos os requisitos legais para a concessão do benefício previdenciário, motivo pelo qual não é possível entender que o servidor tenha algum direito adquirido a determinada vantagem paga na aposentadoria até que lhe seja assegurado o próprio direito à inativação. 
2.38. 	Portanto, sob o ponto de vista legal, o cumprimento das exigências do art. 193 da Lei 8.112/1990, por si só, é irrelevante e não produz consequências jurídicas caso não tenham sido atendidos os requisitos para a constituição da situação jurídica na qual a vantagem é devida: a aposentadoria.
2.39.	É nesse sentido o disposto no art. 7º da Lei 9.624/1998 (grifos acrescidos) : 
Art. 7º É assegurado o direito à vantagem de que trata o art. 193 da Lei nº 8.112, de 1990, aos servidores que, até 19 de janeiro de 1995, tenham completado todos os requisitos para obtenção de aposentadoria dentro das normas até então vigentes.
Parágrafo único. A aplicação do disposto no caput exclui a incorporação a que se referia o art. 62 e as vantagens previstas no art. 192 da Lei nº 8.112, de 1990 (grifos acrescidos) .
2.40.	Assim, os servidores que não se encontravam em condições de se aposentar quando da revogação do art. 193 do Regime Jurídico Único (até 18/1/1995) não podem se beneficiar dessa vantagem.
2.41.	De mais a mais, a jurisprudência apregoa que é "vedado ao servidor público carrear para os proventos da aposentadoria ou para a pensão por ele instituída parcela da remuneração sobre a qual não incidiu desconto previdenciário" (Acórdão 5919/2019-TCU-Primeira Câmara, de relatoria do ministro Benjamin Zymler, entre outros) . Ressalva-se, na hipótese, as gratificações de caráter geral, criadas após a jubilação do servidor com direito à paridade de proventos, desde que não tenham natureza pro labore faciendo.    
Dos fundamentos para o julgamento pela ilegalidade da presente aposentadoria
2.42.	Pois bem. Analisando-se o ato de aposentadoria em questão (peça 2) , podem-se extrair as seguintes informações: o interessado (a) conta com 38 anos, 10 meses e 3 dias de tempo de serviço, sendo que a vigência do ato é a partir de 30/12/2016, com fundamento na EC 47/2005. Assim, só veio a adquirir o direito à aposentação após a vigência da EC 20/1998.
2.43.	Destarte, a presente concessão é ilegal porque: 
	a) houve violação à regra constitucional, introduzida pela Emenda Constitucional 20/1998, que limita o valor dos proventos à remuneração do cargo efetivo; 
	b) é vedado ao servidor público carrear para os proventos da aposentadoria ou para a pensão por ele instituída parcela da remuneração sobre a qual não incidiu desconto previdenciário, ressalvando-se as gratificações de caráter geral, criadas após a jubilação do servidor com direito à paridade de proventos, desde que não tenham natureza pro labore faciendo.
EXAME DE ADMISSIBILIDADE
3.	Reitera-se o exame preliminar de admissibilidade (peça 20) , ratificado à peça 24 pelo Excelentíssimo Senhor Ministro Raimundo Carreiro, que entendeu pelo conhecimento do recurso, uma vez que preenchidos os requisitos do art. 48 da Lei 8.443/1992, c/c os arts. 285 e 286, parágrafo único, do RI/TCU, atribuindo efeito suspensivo aos itens 9.1, 9.3, 9.3.1 e 9.3.2 do Acórdão 6272/2021-TCU-Segunda Câmara.
EXAME DE MÉRITO
Delimitação
4.	Constitui objeto do presente recurso analisar se há regularidade no pagamento da parcela compensatória constante do ato de peça 2 e da proporção da parcelas de quintos/décimos concedidas.
5. 	Da parcela compensatória
5.1.	O recorrente aduz ser correta a inclusão da parcela compensatória no ato da interessada com base nos seguintes argumentos:
5.2.	No caso concreto, a partir do relatório da SEFIP, o Acórdão nº 6272/2021 "interpreta a parcela compensatória como se fração de quintos fosse, induzindo, deste modo, a errônea interpretação de que estaria sendo violado o Acórdão 2602/2013-TCU-Plenário e a Lei nº 8.911/1994";
5.3.	já houve julgamento pelo Plenário da Corte de Contas, mediante o Acórdão 1255/2020-TCU-Plenário, após inspeção dos procedimentos adotados no Senado Federal para cumprimento do referido Acórdão 2602/2013-TCU-Plenário, que considerou cumpridas as determinações expedidas;
5.4.	a Secretaria de Gestão de Pessoas do Senado através Informação nº 291/2021-SEAPOS/COBEP/SEGP esclarece que "a VPNI da servidora foi alterada de 6/10 FC07 + 4/10 FC06 para 2/10 FC07 + 8/10 FC06 + Parcela Compensatória, no valor de R$ 378,68, a partir da data da aposentadoria, em atendimento ao Acórdão 2602/2013-TCU-Plenário, tendo em vista que parte da incorporação era decorrente do exercício da função inerente de Analista Legislativo (FC07) ";
5.5.	por ocasião da prolação do Acórdão recorrido, "o montante remanescente da Parcela Compensatória já havia sido totalmente absorvido, em virtude dos reajustes ocorridos desde a data da aposentadoria, a partir de 12/07/2018, data de publicação do Despacho nº 1752/2018-DGER", sendo que "a servidora não mais a recebe, não havendo, deste modo, providências a serem tomadas com relação a essa determinação"; e
5.6.	Existe precedente oriundo deste Tribunal (Acórdão 5979/2021-TCU-Primeira Câmara) , que considerou legal o pagamento da parcela compensatória juntamente com a VPNI. Na ocasião, a SEFIP retificou sua instrução, para que fosse apreciada ilegalidade por outros motivos, mas reconhecendo que ela se equivocou quanto à conclusão de suposta ilegalidade, para desta feita considerar LEGAL o pagamento concomitante da VPNI + Parcela Compensatória, já que não houve aumento de proventos com relação ao que antes era pago pelo Senado Federal ao servidor em questão.
Análise:
5.7.	Entende-se que a ilegalidade da percepção da parcela compensatória, conforme abordada no acórdão a quo, encontra-se superada por outro acórdão superveniente da 1ª Câmara (Acórdão 5979/2021-TCU-Primeira Câmara) . Neste último acórdão, assim se manifestou o Excelentíssimo Senhor Ministro Jorge Oliveira:
4.	Preliminarmente, todavia, solicitei à Sefip que reexaminasse a matéria, diante da informação contida no Acórdão 1255/2020-TCU-Plenário, de que o Senado Federal estava dando cumprimento ao decidido por este Tribunal no que se refere à transformação dos quintos oriundos da função de Analista Legislativo em parcela compensatória (Acórdão 2602/2013-TCU-Plenário) .
5.	A Sefip, ao analisar novamente o ato, identificou que, de fato, inexiste na aposentadoria aqui tratada a irregularidade mencionada item "c" do parágrafo 2 deste voto. Refez, assim, sua proposta de encaminhamento, excluindo esse motivo para a ilegalidade do ato e a consequente sugestão de instauração de tomada de contas especial.
5.8.	Para maior clareza, traz-se à colação o seguinte excerto da instrução da Sefip, referenciada no aludido voto do Ministro Jorge Oliveira:
"Os autos retornaram a esta Unidade Técnica por determinação do Ministro-Relator (peça 12) para nova instrução uma vez que no âmbito do processo Processo 013.680/2019-6 concluiu-se que as determinações constantes no subitem 9.2.3 do Acórdão 2602/2013-TCU-Plenário (relativa a absorção dos quintos incorporados sem que o servidor tinha designação formal) estavam sendo adequadamente cumpridas pelo Senado Federal.
4.	De fato, conforme consta no ato em destaque a parcela de quintos oriunda da função de Analista Legislativo - FC-7 foi adequadamente transformada em parcela compensatória, o que demonstra que nesse ponto o Acórdão 2602/2013-TCU-Plenário foi cumprido.
5.	Todavia, o que foi questionado em nossa instrução de peça 7 foi a incorporação de novas funções comissionadas sem que a parcela compensatória tenha sido absorvida, o que teria ocasionado incorporação de quintos superior que o teto permitido (5/5 - cinco quintos) .
6.	Analisando novamente o ato, constata-se que esta Unidade Técnica se equivocou ao entender que estava ilegal o pagamento da parcela compensatória e a incorporação de novas funções.
7.	Constata-se que a Unidade Jurisdicionada não cometeu qualquer erro nesse aspecto, pois o que se fez foi a substituição de parcela de quintos considerada ilegal por outras parcelas de quintos de função efetivamente exercida legalmente. 
8.	A despeito de haver incorporação de fração superior que 5/5 (cinco quintos) , constata-se que o valor pago não aumentou em relação ao que era antes da decisão deste Tribunal, conforme demonstrado abaixo.
9.	Consoante se verifica no ato, antes do Acórdão 2602/2013-TCU-Plenário, o servidor havia incorporado à sua remuneração 5/5 da FC-7, o que lhe daria o direito de perceber R$ 6.964,65.
10.	Depois de cumprida a determinação deste Tribunal (onde houve a substituição de 8/10 de FC-7 por 8/10 de FC-6) , o servidor passou a perceber 2/10 de FC-7 e 8/10 da FC-6, o que lhe garantiu a percepção de R$ 6.207,26. A diferença entre o que o servidor recebia antes e o que passou a receber depois foi de 757,36, justamente o valor da parcela compensatória que deverá ser absorvida.
5.9.	Na mesma linha, é o Acórdão 8483/2021-TCU-Primeira Câmara, que apreciou outro recurso interposto pelo Senado Federal acerca da parcela compensatória.
5.10.	Ante o precedente supra, entende-se que está correta a inclusão da parcela compensatória no ato de peça 2. Isso porque que consta no ato o pagamento de 8/10 da FC-6 e 2/10 da FC-7, totalizando 10/10 ou 5/5 a título de incorporação de quintos/décimos, acrescido de uma parcela compensatória, esta última para evitar o decesso remuneratório relativo à função de Analista Legislativo - FC 7, garantindo a irredutibilidade, a boa fé e a segurança jurídica. Nesse sentido, entende-se superada a interpretação que equipara a parcela compensatória à VPNI, como se fosse mais uma fração de quintos, a extrapolar o limite da Lei 8.911/1994.
5.11.	Ex positis, é de se propor tornar sem efeito do subitem 9.3.1. a expressão "o pagamento da Parcela Compensatória (oriunda de quintos/décimos incorporados da função de Analista Legislativo) e", ficando o referido subitem válido somente em relação ao seguinte comando: "9.3.1. suspenda o pagamento da vantagem de opção que trata o art. 2º da Lei 8.911/1994", bem como todo o subitem 9.4 da deliberação recorrida, sem prejuízo da expedição de orientação com o seguinte teor: "adeque as parcelas de quintos conforme modulado pelo STF no âmbito do RE 638.115".
5.12.	Assim, pode-se dar provimento parcial ao recurso, de modo a tornar sem efeito parte do subitem 9.3.1 e de todo subitem 9.4. do Acórdão recorrido, expedindo a orientação mencionada.
Considerações adicionais
6.	Convém mencionar que a Administração do Senado Federal já emitiu novo ato concessório em favor da interessada Ciromar Santos Amaral (peça 27) , que aguarda o parecer do Controle Interno, conforme o sistema e-Pessoal. 
CONCLUSÃO
7.	Diante do exposto, é de se concluir que a Administração do Senado Federal, no caso, tem procurado dar cumprimento aos termos do subitem 9.2.3 Acórdão 2602/2013-TCU-Plenário, tendo sido capaz de demonstrar que não houve concessão de parcelas de quintos/décimos em proporção superior a 5/5 ou a 10/10, como foi consignado nas razões que levaram a prolação do Acórdão recorrido, bem como de que a parcela compensatória foi concedida por ocasião da concessão da aposentadoria da Sra. Ciromar Santos Amaral para evitar a irredutibilidade do quanto percebido pela servidora, mas que atualmente não percebe mais tal parcela, pois já foi absorvida, razão pela qual não há irregularidade no ato concessório quanto a tal questão. No entanto, permanecem outras irregularidades no ato, como a vantagem denominada "opção" e parcela de quintos concedidas em decorrência de funções exercidas após 8/4/1998, o que inviabiliza à mudança de juízo quanto à ilegalidade do ato concessório. 
7.1.	Dessa forma, deve-se dar provimento parcial ao recurso, de modo a tornar sem efeito parte do subitem 9.3.1 e todo o subitem 9.4. do Acórdão recorrido, sem prejuízo de expedição de orientação ao recorrente.
PROPOSTA DE ENCAMINHAMENTO
8.	Ante o exposto, submetem-se os autos à consideração superior, propondo-se, com fundamento no art. 48 da Lei 8.443/1992:
a) conhecer do recurso e, no mérito, dar-lhe provimento parcial, de modo a:
a.1) tornar sem efeito o subitem 9.3.1. do Acórdão 6272/2021-TCU-Segunda Câmara na parte que contem a expressão "o pagamento da Parcela Compensatória (oriunda de quintos/décimos incorporados da função de Analista Legislativo) e", ficando o referido subitem válido somente em relação ao seguinte comando: "9.3.1. suspenda o pagamento da vantagem de opção que trata o art. 2º da Lei 8.911/1994";
a.2) tornar sem efeito o subitem 9.4. do Acórdão 6272/2021-TCU-Segunda Câmara;
b) orientar o recorrente para que adeque as parcelas de quintos conforme modulado pelo STF no âmbito do RE 638.115; e
c) informar ao recorrente e demais interessados do acórdão a ser proferido, destacando que o relatório e o voto que o fundamentam podem ser acessados por meio do endereço eletrônico www.tcu.gov.br/acordaos."
3.	É o Relatório.

não há

Procurador Rodrigo Medeiros de Lima.

APOSENTADORIA. SENADO FEDERAL. AFERIÇÃO DA PARCELA DE QUINTOS/DÉCIMOS INCORPORADOS. VANTAGEM DE OPÇÃO DO ART. 2º DA LEI 8.911/1994. APRESENTAÇÃO DE FATOS NOVOS PELO RECORRENTE. PROCEDÊNCIA PARCIAL.

APOSENTADORIA (APOS)

Secretaria de Recursos (Serur); Secretaria de Fiscalização de Integridade de Atos e Pagamentos de Pessoal e de Benefícios Sociais (Sefip).

Registro, preliminarmente, que atuo nos presentes autos por sorteio, nos termos do art. 154, inciso I do RITCU e dos arts. 21 e 22 da Resolução-TCU 175/2005 (termo à peça 22) . 
2.	Trata-se de pedido de reexame interposto pela Administração do Senado Federal contra o Acórdão 6272/2021-TCU-Segunda Câmara, relator Ministro Augusto Nardes (peça 8) , por meio do qual o Tribunal julgou ilegal o ato de aposentadoria da servidora Ciromar Santos Amaral, em razão do percebimento indevido da chamada parcela "opção" de que trata o art. 2º da Lei 8.911/1994 e da concessão irregular da vantagem de quintos/décimos.
3.	Originalmente, os presentes autos trataram do exame de ato de concessão de aposentadoria de servidora do Senado Federal. No Voto que balizou o Acórdão 6272/2021-TCU-Segunda Câmara, houve a menção à incorporação indevida de parcelas de quintos decorrente de exercício da função de Analista Legislativo (FC-7) , após 8/4/1998, transformada em "parcela compensatória". In verbis:
9. Ocorre que no ato ora em análise, além do pagamento de parcela compensatória, oriunda de quintos incorporados em razão da função de Analista Legislativo - FC-7 exercida após o dia 8/4/1998, há outra irregularidade. Conforme exposto pela unidade técnica, a interessada está percebendo, a título de quintos/décimos, mais que 10/10 (dez décimos) ou 5/5 (cinco quintos) , situação vedada pelo art. 3º da Lei 8.911/1994.10. Ou seja, o Gestor de Pessoal acresceu novas parcelas de quintos, sem a devida absorção integral dos quintos incorporados em razão da função de Analista Legislativo, que foi transformada em parcela compensatória. 
4.	Em decorrência, a deliberação ora recorrida apresenta o seguinte teor:
	9.1. considerar ilegal a presente concessão e negar registro ao respectivo ato;
9.2. dispensar a devolução dos valores indevidamente recebidos de boa-fé pela interessada, nos termos do Enunciado 106 da Súmula de Jurisprudência deste Tribunal;
9.3. determinar ao Senado Federal que adote as seguintes providências, sob pena de responsabilidade solidária da autoridade administrativa omissa:
9.3.1. suspenda o pagamento da Parcela Compensatória (oriunda de quintos/décimos incorporados da função de Analista Legislativo) e o pagamento da vantagem de opção que trata o art. 2º da Lei 8.911/1994;
9.3.2. emita novo ato de aposentadoria escoimado das irregularidades apontadas, submetendo-o a este Tribunal no prazo de trinta dias, pelo sistema e-Pessoal;
9.3.4. comunique à interessada a deliberação deste Tribunal e a alerte de que o efeito suspensivo proveniente da eventual interposição de recursos, junto ao TCU, não a eximirá da devolução dos valores indevidamente recebidos após a notificação;
9.4. ordenar à Sefip que monitore o cumprimento desta deliberação e, no caso de descumprimento, instaure, em trinta dias, em processo autônomo, Tomada de Contas Especial visando apurar os valores indevidamente pagos, assim como responsabilização de todos os agentes públicos que assinaram o processo administrativo que culminou na incorporação de quintos, sem que haja a absorção integral da parcela compensatória determinada pelo Acórdão 2602/2013-TCU-Plenário;
5.	A Administração do Senado Federal apresentou recurso amparado nos seguintes argumentos:
	No caso concreto, a partir do relatório da SEFIP, o Acórdão nº 6272/2021 "interpreta a parcela compensatória como se fração de quintos fosse, induzindo, deste modo, a errônea interpretação de que estaria sendo violado o Acórdão 2602/2013-TCU-Plenário e a Lei nº 8.911/1994";
	Já houve julgamento pelo Plenário da Corte de Contas, mediante o Acórdão 1255/2020-TCU-Plenário, após inspeção dos procedimentos adotados no Senado Federal para cumprimento do referido Acórdão 2602/2013-TCU-Plenário, que considerou cumpridas as determinações expedidas;
	A Secretaria de Gestão de Pessoas do Senado através Informação nº 291/2021-SEAPOS/COBEP/SEGP esclarece que "a VPNI da servidora foi alterada de 6/10 FC07 + 4/10 FC06 para 2/10 FC07 + 8/10 FC06 + Parcela Compensatória, no valor de R$ 378,68, a partir da data da aposentadoria, em atendimento ao Acórdão 2602/2013-TCU-Plenário, tendo em vista que parte da incorporação era decorrente do exercício da função inerente de Analista Legislativo (FC07) ";
	Por ocasião da prolação do Acórdão recorrido, "o montante remanescente da Parcela Compensatória já havia sido totalmente absorvido, em virtude dos reajustes ocorridos desde a data da aposentadoria, a partir de 12/07/2018, data de publicação do Despacho nº 1752/2018-DGER", sendo que "a servidora não mais a recebe, não havendo, deste modo, providências a serem tomadas com relação a essa determinação"; e
	Existe precedente oriundo deste Tribunal (Acórdão 5979/2021-TCU-Primeira Câmara) , que considerou legal o pagamento da parcela compensatória juntamente com a VPNI. Na ocasião, a SEFIP retificou sua instrução, para que fosse apreciada ilegalidade por outros motivos, mas reconhecendo que ela se equivocou quanto à conclusão de suposta ilegalidade, para desta feita considerar LEGAL o pagamento concomitante da VPNI + Parcela Compensatória, já que não houve aumento de proventos com relação ao que antes era pago pelo Senado Federal ao servidor em questão.
6.	A Secretaria de Recursos - Serur (peças 28 e 29) analisou a argumentação do recorrente e propõe considerar superada a ilegalidade na percepção da parcela compensatória, em virtude da constatação realizada no Acórdão 5979/2021-TCU-Primeira Câmara, Relator Ministro Jorge Oliveira, de que o Senado Federal vem dando cumprimento à determinação do TCU para transformação dos quintos oriundos da função de Analista Legislativo na referida rubrica, a ser absorvida por reajustes posteriores. Informa ainda que foi emitido novo ato concessório em favor da interessada, escoimado de outras irregularidades, como o ajuste no tempo exercido na função de Analista Legislativo, e propõe dar nova redação ao Acórdão recorrido.
7.	O Ministério Público de Contas, na pessoa do Procurador Rodrigo Medeiros de Lima, endossa a proposta ofertada pela unidade técnica.
8.	Passo a deliberar.
9.	Presentes os requisitos de admissibilidade fixados no art. 48 da Lei 8.443/1992, c/c os arts. 285 e 286 do RITCU, impõe-se o conhecimento do recurso, em ratificação ao despacho por mim proferido à peça 24.
10.	Acolho os pareceres da área técnica e do MPTCU e os incorporo às minhas razões de decidir. Verifico que, de fato, a Administração do Senado logrou demonstrar que o cálculo da parcela compensatória está em conformidade com o item 9.2.3 do Acórdão 2602/2013-TCU-Plenário, que apreciou auditoria na folha de pagamento do Senado Federal:
9.2.3 adote as medidas administrativas cabíveis, visando a transformar a parcela referente ao pagamento da incorporação de quintos de FC e a vantagem prevista no art. 193 da Lei 8.112/1990 (FC/opção) concedidas a todos os servidores do Senado Federal (Consultores Legislativos, Consultores de Orçamentos, Advogados, Analistas Legislativos, Técnicos Legislativos e Auxiliares Legislativos) , em especial os Consultores Legislativos relacionados nas fls. 169 a 171 do Anexo 2, até mesmo os aposentados, sem que tenham sido formalmente designados para o exercício de função comissionada de direção, chefia ou assessoramento, em desconformidade com os artigos 62 e 62-A da Lei 8.112/1990, 3º da Lei 8.911/1994, e 15 da Lei 9.527/1997, em parcela compensatória passível de atualização pelos índices gerais de reajuste aplicáveis às remunerações dos servidores públicos, a ser absorvida por ocasião: do desenvolvimento no cargo ou na carreira por progressão ou promoção, ordinária ou extraordinária; da reorganização ou da reestruturação dos cargos e da carreira ou das remunerações; da concessão de reajuste ou vantagem de qualquer natureza;  (grifo acrescido) 
11.	Ressalto, entretanto, a existência de outras irregularidades no ato de aposentadoria outrora apreciado, o que inviabiliza a alteração do juízo pela ilegalidade. Não obstante, foi informado que houve o ajuste das frações componentes da VPNI da servidora, com base nas funções desempenhadas até a data de 8/4/1998, bem como há indicativo de que a parcela compensatória remanescente já teria sido completamente absorvida (peça 27, p. 7) . 
12.	De toda forma, o novo ato emitido (48530/2021) será processado pelo Sistema de Atos de Pessoal do TCU, oportunidade em que se analisará a escoima das demais inconsistências identificadas.
13.	Ante o exposto, acolhendo os pareceres nos autos, VOTO no sentido de que este Colegiado aprove o acórdão que ora submeto à apreciação.
TCU, Sala das Sessões, em 5 de outubro de 2021.
RAIMUNDO CARREIRO 
Relator